【裁判字號】    96,訴,2616
【裁判日期】    980630
【裁判案由】    侵權行為損害賠償
【裁判全文】
臺灣板橋地方法院民事判決              96年度訴字第2616號
原      告  乙○○
法定代理人  丙○○
            甲○○
訴訟代理人  劉志忠律師
被      告  丁○○
上列當事人間請求侵權行為損害賠償事件，經本院於民國98年6
月17日言詞辯論終結，判決如下：
    主  文
被告應給付原告新臺幣壹佰伍拾萬元，及自民國九十六年十二月
三十日起至清償日止，按週年利率百分之五計算之利息。
訴訟費用由被告負擔。
本判決第一項於原告以新臺幣伍拾萬元供擔保後，得假執行。但
被告如以新臺幣壹佰伍拾萬元為原告預供擔保後，得免為假執行
。
    事實及理由
一、原告起訴主張：
  (一)原告於民國96年8 月26日出生後，即由父母委請被告擔任保
    母，照顧時間為每週一至週五全日，週休二日始由原告父母
    攜回照顧。詎於96年11月13日下午5 時45分許，原告父母接
    獲被告來電稱原告因心跳停止，送至衛生署立臺北醫院（下
    稱臺北醫院）急救，嗣原告恢復心跳後，再轉送國立臺灣大
    學醫學院附設醫院（下稱臺大醫院）住院治療，經該院診斷
    為硬腦膜下腔、蜘蛛膜下腔、腦實質多發性出血合併呼吸衰
    竭，呈現昏迷狀況，需24小時依賴呼吸器治療，後於96年12
    月12日轉至益民醫院住院照護。被告於照顧原告之過程中，
    因餵奶拍嗝或與之嬉戲而大力搖晃原告，以致原告腦部出血
    ，且其於96年11月13日下午3 時30分許發現原告有異，竟延
    遲超過1 小時之下午4 時42分21秒始向119 勤務中心報案，
    造成原告腦部受到重創，至今仍須每日24小時仰賴呼吸器以
    維持生命現象，爰依侵權行為損害賠償之法律關係，於新臺
    幣（下同）1,500,000 元之範圍內（惟未放棄其餘殘額部分
    債權之請求）請求被告賠償下列損害：
    1.醫療及照護費用：
      臺北醫院之醫療費用共12,254元。
      臺大醫院之醫療費用共400,489 元。
      益民醫院之照護費用：原告因受有前述傷害，陷於昏迷
        狀態，須仰賴呼吸器維生，難有回復健康之望，自96年
        12月7 日起至益民醫院呼吸照顧病房住院接受照護，每
        月照護費用為5,200 元，以男性平均餘命74.6歲計算，
        則原告住院時僅出生4 個月，74年所需之照護費用共4,
        617,600 元【計算式：5,200 ×12×74＝4,617,600 】
        。
    2.精神慰撫金：原告因本件傷害，導致終生昏迷，難以回復
      ，精神所受痛苦，莫可言喻，爰請求被告賠償精神慰撫金
      3,000,000元。
  (二)聲明：
    1.被告應給付原告1,500,000 元，及自起訴狀繕本送達之翌
      日起至清償日止，按週年利率百分之5 計算之利息。
    2.願供擔保請准宣告假執行。
二、被告則抗辯：
  (一)被告接受托嬰時，即發現原告皮膚泛紅、手腳僵硬，旋向原
    告父母反應，惟原告之母僅稱係其懷孕期間營養過盛所致等
    語，而腦血管爆裂之原因甚多，可能為原告先天性疾病、先
    天體質較差或其母懷孕期間體質狀況有異、服用藥物所致，
    但原告經醫院診斷確認並無外傷，足證被告對原告之照顧並
    無過失。
  (二)依臺大醫院97年6 月11日校附醫秘字第0970206272號函稱：
    「可能導致嬰兒顱內出血原因不只一個，目前尚無法以醫學
    檢查直接判斷其成因」等語，足證目前原告之病因並非以「
    醫學檢查」而能得知。又財團法人長庚紀念醫院林口分院（
    下稱長庚醫院）97年12月24日（九七）長庚院法字第1063號
    函稱：「若病童於疫苗注射與維生素C 缺乏情形下可能會呈
    現類似嬰兒搖晃症候群」等語，益徵原告發病之病因並非單
    一之嬰兒搖晃症候群。再依長庚醫院98年3 月2 日（九八）
    長庚院法字第87號函固稱：「其檢查影像結果呈現符合外力
    所致傷害之嬰兒搖晃症候群，並可推估並同於掃描前3 週及
    3 天內分別受到至少二項外力」等語，惟未說明得否排除係
    「病童於疫苗注射與維生素C 缺乏之情況或其他原因」所致
    ，且原告接受腦部掃描前3 週及3 天內，原告父母亦有照顧
    原告，無法排除係原告父母搖晃原告或其他成因造成，故上
    開鑑定報告顯不能證明原告之病因係被告不當施加外力所造
    成。
  (三)被告於96年11月13日下午4 時許為原告洗澡時，發現其嘴唇
    發白且無心跳，立即通知119 勤務中心，期間為3 分鐘內，
    並依該中心指示為原告進行CPR 搶救，直至救援人員前來，
    復於原告送醫後，立即致電其父母，告知原告病危，並無延
    誤送醫之過失。而一般人處於緊急狀態下，並不會刻意注意
    時間為幾點幾分，故被告僅知道當時為下午4 時許，分秒時
    間無法詳記，且臺灣板橋地方法院檢察署檢察官97年偵字第
    22040 號不起訴處分書亦認定被告無延誤送醫之疏失。
  (四)聲明：
    1.原告之訴及其假執行聲請均駁回。
    2.如受不利之判決，願供擔保請准宣告免為假執行。
三、本院之判斷
  (一)原告主張其於96年8 月26日出生後，即由父母委請被告擔任
    保母，照顧時間為每週一至週五全日，週休二日始由父母攜
    回照顧，嗣於96年11月13日下午因心跳停止，經被告於當日
    下午4 時42分21秒許，通報119 勤務中心送往臺北醫院急救
    ，待恢復心跳後，再轉送臺大醫院住院治療，經該院診斷為
    硬腦膜下腔、蜘蛛膜下腔、腦實質多發性出血合併呼吸衰竭
    ，呈現昏迷狀況，需24小時依賴呼吸器以維持生命跡象，後
    於96年12月12日轉至益民醫院住院照護迄今等情，為被告所
    不爭執，且有臺大醫院診斷證明書、臺北醫院診斷證明書、
    益民醫院診斷證明書、戶口名簿、臺北醫院97年3 月19日北
    醫歷字第0970002301號函附之病歷、益民醫院97年5 月2 日
    益字第097050201 號函附之病歷、臺大醫院97年8 月6 日校
    附醫秘字第0970001904號函附之病歷、臺北縣政府消防局98
    年4 月28日北消指字第0980017496號函附之受理報案記錄單
    各1 件附卷可稽（見本院卷第6 、7 、33、56、81、82、91
    、172 、173 頁及外放資料），自堪信為真實。
  (二)又原告主張其係因被告不當施加外力及延誤送醫，始造成受
    有前述嚴重傷害等語，惟為被告所否認，並以前詞置辯。經
    查：
    1.原告經本院依其聲請囑託長庚醫院鑑定其受有前述傷勢之
      成因，該院經檢視原告先後於臺北醫院、臺大醫院及益民
      醫院就醫治療之書面病歷後，認「依據病歷記載，病患罹
      患之硬腦膜下腔、蜘蛛膜下腔、腦實質多發性出血合併呼
      吸衰竭而呈昏迷狀況，且同時有Retind hemorrhye等症狀
      ，臨床上，應考慮shaken baby syndrome（嬰兒搖晃症候
      群），但因病患短期間內接受過疫苗注射，亦有可能為成
      因之一。惟因經參閱病患之病歷紀錄仍無法詳加評估其病
      因，宜再由影像診療科醫師佐以腦部影像加以判讀」等語
      ，並進一步闡釋「臨床上，有相關醫學文獻載明，若病童
      於疫苗注射與維生素C 缺乏之情況下，可能會呈現類似sh
      aken baby syndrome（嬰兒搖晃症候群）」等語，有該院
      97年10月9 日（九七）長庚院法字第0815號函及97年12月
      24日（九七）長庚院法字第1063號函各1 件在卷供參（見
      本院卷第117 至118 頁、第127 頁）。嗣本院檢送原告提
      出其於96年11月15日在臺大醫院治療時所拍攝之頭部MRI
      攝影影像光碟片，再囑託長庚醫院鑑定其受傷成因，該院
      鑑定結果認「臨床上，一般急性血腫發生於3 天內，後期
      亞急性血腫約發生於2 至3 週內，而經參閱陳童於96年8
      月26日下午2 時35分（按：應係96年11月15日下午2 時35
      分之誤）至臺大醫院進行頭部MRI 攝影檢查結果，其影像
      呈現兩側急性硬指膜下血腫及左側後期亞急性硬指膜下血
      腫，且頭皮無明顯血腫及外傷，故其檢查影像結果呈現符
      合外力所致傷害之嬰兒搖晃症候群，並可推估病童於掃描
      前3 週內及3 天內分別受到至少二項外力」等語，有該院
      98年3 月2 日（九八）長庚院法字第0087號函1 件在卷可
      考（見本院卷第142 頁）。則依長庚醫院前揭鑑定意見，
      臺北醫院、臺大醫院及益民醫院書面記載原告之臨床症狀
      ，符合嬰兒搖晃症候群或在缺乏維生素C 之情況下注射疫
      苗所可能導致之徵候，惟經判讀原告在臺大醫院所做之頭
      部MRI 攝影影像光碟片後，在其腦部硬指膜下發現多處血
      腫，顯係外力所致，即斷定原告受傷成因係與外力導致有
      關之嬰兒搖晃症候群，而排除在缺乏維生素C 之情況下注
      射疫苗所可能造成類似徵候之原因，是原告主張其係遭不
      當施加外力以致受傷等語，自屬有據。
    2.至被告雖抗辯原告可能係因先天性疾病、先天體質較差或
      其母懷孕期間體質狀況有異、服用藥物等因素導致受有前
      述傷害等語，並請求調取原告之母於懷孕前半年及懷孕期
      間之就醫及用藥記錄。然而，依前述長庚醫院判讀原告頭
      部MRI 攝影影像光碟片之結果，即斷定其腦部呈現多處因
      外力所致之硬指膜下血腫，足見原告受傷成因與其先天體
      質無關。再參酌臺灣板橋地方法院檢察署偵查被告所涉業
      務過失傷害刑事案件時，曾向臺大醫院函詢原告受傷成因
      ，該院函覆稱：「導致嬰兒顱內出血之原因，一般有下列
      幾種：1.外傷。2.出血傾向（如血小板過低或凝血因子缺
      乏）。3.感染（如敗血症，或某些病毒感染導致出血性栓
      塞）。4.代謝異常（如Glutaric aciduria type I），案
      例極少。5.嬰兒搖晃症候群」等語，復表示原告「曾在本
      院被診斷患有顱內出血，當時並無發現其有外部頭部受傷
      」等語，有該院97年1 月25日校附醫秘字第0970200289號
      函及97年6 月11日校附醫秘字第0970205791號函各1 件附
      卷可稽（見本院卷第194 、198 頁），復向益民醫院函詢
      原告在該院呼吸照護病房住院期間，有無出現血小板過低
      、凝血因子缺乏或代謝異常等情形，該院則函覆稱均未發
      生上開情形等語，有該院97年5 月19日益字第097051901
      號函1 件存卷可佐（見本院卷第197 頁），另向臺北醫院
      函請說明原告於96年11月13日送往急診救治時之症狀，該
      院回函亦未提及原告有出現感染之情事，有該院97年2 月
      2 日北醫歷字第0970000387號函1 件在卷足證（見本院卷
      第196 頁），則排除原告因外傷或出血傾向、感染、代謝
      異常導致顱內出血等自體因素後，原告應係因外力造成之
      嬰兒搖晃症候群導致其受有前述腦部傷害，是被告抗辯原
      告係因先天性疾病或先天體質較差以致受傷，甚至空言推
      測係因原告之母懷孕期間體質狀況有異、服用藥物等因素
      所造成等語，自屬無據，又其請求調取原告之母於懷孕前
      半年及懷孕期間之就醫及用藥記錄，亦無必要，併予敘明
      。
    3.承前所述，原告係於96年11月13日下午4 時許因心跳呼吸
      停止至臺北醫院轉送臺大醫院治療，並於同年月15日（星
      期四）下午2 時35分許由臺大醫院對其進行頭部MRI 攝影
      檢查，均詳述如前，再參酌長庚醫院判讀該頭部MRI 攝影
      影像呈現兩側急性硬指膜下血腫及左側後期亞急性硬指膜
      下血腫，推估原告於接受頭部MRI 攝影前3 週內及3 天內
      分別受到至少二項外力一節，則原告於96年10月25日（星
      期四）至96年11月1 日（星期四）以及96年11月12日（星
      期一）至96年11月15日（星期四）之期間內應分別受到外
      力施加以致受有前述硬指膜下血腫之傷害。又原告由被告
      照顧時間為每週一至週五全日，週休二日始由父母攜回照
      顧，已如前述，而原告父母係於每週五傍晚將原告接回，
      每週日傍晚再送給被告照顧，亦為兩造所不爭執，則原告
      於96年11月12日（星期一）至96年11月15日（星期四）之
      期間遭受外力施加時，並非國定假日，應均係在被告照顧
      之下，故原告主張其在被告照顧期間，遭被告不當施加外
      力，以致出現嬰兒搖晃症候群而受有前述傷害等語，洵屬
      有據，應堪採信。
    4.又原告主張被告於96年11月13日下午3 時30分許發現異狀
      後，竟延遲超過1 小時之下午4 時42分21秒始向119 勤務
      中心報案，造成原告腦部受到重創，亦有延誤送醫之疏失
      等語，惟為被告所否認，並抗辯其發現原告嘴唇發白且無
      心跳，立即通知119 勤務中心，期間為3 分鐘內，並依該
      中心指示為原告進行CPR 搶救，直至救援人員前來，並無
      延誤送醫之過失等語。質之被告於本院準備程序中陳稱：
      「我發現原告嘴唇發白且無心跳的時間大約下午4 點，詳
      細的時間我忘記了，是我打電話叫救護車的前3 分鐘」等
      語（見本院卷第160 頁反面），復改稱：「我記得我餵小
      孩喝牛奶的時間是3 點半過後大約接近4 點，一般我餵小
      孩喝牛奶的時間是固定在早上8 點、中午12點、下午4 點
      、晚上8 點、晚上12點，如果期間小朋友吵鬧的話，我也
      會泡少量的牛奶給小朋友喝」等語（見本院卷第177 頁反
      面），則被告先後所陳其發現原告心跳停止之時間有所出
      入，再參酌一般人對於時間之記憶，除有特殊事件發生而
      會特別注意當下時刻外，大多僅能概略判斷某一時間之區
      段為何，是被告抗辯其在緊急狀態下，並未刻意注意時間
      為幾點幾分等語，並非無據，自難僅以被告自述之上開時
      間點作為認定其發現原告心跳停止之確切時間，更無法據
      此即謂被告有延誤送醫之疏失。此外，縱認被告有遲延送
      醫之情事，惟原告亦未舉證證明被告延誤送醫之行為與其
      受傷之結果間具有相當因果關係，是原告主張被告發現其
      心跳停止後，疏未立即送醫，導致其腦部受到重創等語，
      自屬無據。
    5.按因故意或過失，不法侵害他人之權利者，負損害賠償責
      任，民法第184 條第1 項前段定有明文。被告擔任原告之
      保母，於照顧原告之期間，對原告不當施加外力，造成渠
      罹患嬰兒搖晃症候群，受有硬腦膜下腔、蜘蛛膜下腔、腦
      實質多發性出血合併呼吸衰竭等傷害，以致呈現昏迷狀況
      ，需24小時依賴呼吸器以維持生命跡象，乃不法侵害原告
      之身體、健康，自應依上開規定負損害賠償責任。
  (三)復按不法侵害他人之身體或健康者，對於被害人因此喪失或
    減少勞動能力，或增加生活上之需要時，應負損害賠償責任
    ；又不法侵害他人之身體、健康、名譽、自由、信用、隱私
    、貞操，或不法侵害其他人格法益而情節重大者，被害人雖
    非財產上之損害，亦得請求賠償相當之金額，民法第193 條
    第1 項、第195 條第1 項前段分別定有明文。茲就原告請求
    賠償損害之項目及金額分別論斷如下：
    1.醫療費用：
      原告主張其因受有前述傷害，先後送往臺北醫院及臺大醫
      院救治，分別支出醫療費用12,254元、400,489 元等語，
      並提出各醫院出具之醫療費用收據共5 紙為證（見本院卷
      第57至61頁），被告雖對上開醫療費用之金額均不爭執，
      惟抗辯：健保給付之醫療費用不應算入原告之損害等語。
      按依全民健康保險法第1 條後段規定，就該法未規定之事
      項應適用保險法相關規定。而全民健康保險性質上係屬健
      康、傷害保險，除有全民健康保險法第82條所定之汽車交
      通事故、公共安全事故或其他重大之交通事故、公害或食
      品中毒事件等情形外，依保險法第130 條、第135 條準用
      同法第103 條之規定，全民健康保險之保險人不得代位行
      使被保險人因保險事故所生對於第三人之請求權，要無保
      險法第53條規定適用之餘地。是全民健康保險之被保險人
      ，非因全民健康保險法第82條所定前述保險事故而受傷害
      者，受領全民健康保險提供之醫療給付，其因侵權行為所
      生之損害賠償請求權並不因而喪失。查本件原告遭被告施
      加不當外力以致發生保險事故，並非全民健康保險法第82
      條所定前述各項事故，揆諸前揭說明，原告就健保給付之
      醫療費用仍未喪失請求權，自得請求被告賠償，故被告抗
      辯健保給付之醫療費用不應算入原告之損害等語，洵有誤
      會，不足採信。從而，原告支出上開醫療費用合計412,74
      3 元【計算式：12,254＋400,489 ＝412,743 】，核屬增
      加生活上之需要，自得依民法第193 條第1 項規定請求被
      告賠償。
    2.照護費用：
      原告主張其因受有前述傷害，陷於昏迷狀態，須仰賴呼吸
      器維生，難有回復健康之望，自96年12月7 日起至益民醫
      院呼吸照顧病房住院接受照顧，每月照護費用為5,200 元
      ，以男性平均餘命74.6歲計算，則原告住院時僅出生4 個
      月，74年所需之照護費用共4,617,600 元等語，被告對於
      原告須仰賴呼吸器維生以及益民醫院照護費用每月5,200
      元等節均不爭執，僅抗辯：原告必須不能拔管等語。查原
      告傷後呈陷昏迷狀態，須24小時仰賴呼吸器維持生命跡象
      ，已如前述，且據本院依原告之聲請囑託長庚醫院鑑定結
      果，亦認原告應有24小時依賴呼吸器之必要，有該院97年
      10 月9日（九七）長庚院法字第○八一五號函1 件在卷足
      憑（見本院卷第117 至118 頁），是原告主張其接受長期
      照護而持續支出看護費用之生活需要等語，自堪採信。又
      原告為96年8 月26日生，已如前述，其於96年12月7 日至
      益民醫院住院接受照護時未滿6 個月，依96年臺灣省簡易
      生命表所載，男性滿6 個月者之平均餘命為74.75 年，則
      原告僅請求74年之預期照護費用，核屬增加生活上需要之
      費用，自即不合。另原告於益民醫院住院之照護費用為每
      月5,200 元一節，業據其收據影本1 紙為憑（見本院卷第
      62頁），並為被告所不爭執，亦足採信。再者，原告於益
      民醫院住院所需之照護費用，既係依時日之經過漸次給付
      ，倘被害人請求為一次給付，自應依霍夫曼式計算法，按
      週年利率百分之5 扣除中間利息，始為允當。準此，原告
      自96年12月7 日起至益民醫院住院接受照護74年之期間所
      需之照護費用，依年別百分之5 複式霍夫曼計算法，扣除
      以法定利率計算之中間利息（第1 年不扣除中間利息）後
      ，其金額應為1,956,168 元【計算式：5,200 ×12×31.0
      000000（此為74年之霍夫曼係數）＝1,956,168 ，小數點
      以下四捨五入】。從而，原告請求被告賠償74年之照護費
      用，未按週年利率百分之5 扣除中間利息，自有未洽，是
      其得請求被告給付之照護費用，於1,956,168 元之範圍內
      固屬有據，逾此金額之請求則不應准許。
    3.精神慰撫金：
      原告因被告之過失不法侵害行為，受有硬腦膜下腔、蜘蛛
      膜下腔、腦實質多發性出血合併呼吸衰竭等傷害，現仍呈
      現昏迷狀況，需24小時依賴呼吸器始能維持生命跡象，其
      精神上自受有相當之痛苦。本院審酌被告未取得保母執照
      ，此據其陳明屬實（見本院卷第70頁），竟以擔任保母為
      職業，於照顧原告期間，疏忽施加不當之外力，造成原告
      飽受終生仰賴呼吸器維生之苦，以及原告現為年滿2 歲之
      幼兒，無任何謀生能力，被告則係以保母為業等諸情，認
      原告請求被告賠償精慰撫金，於1,500,000 元之範圍內為
      允當，逾此金額之請求則不應准許。
    4.從而，原告得請求被告賠償之金額合計為3,868,911 元【
      計算式：412,743 ＋1,956,168 ＋1,500,000 ＝3,868,91
      1 】，是其僅聲明請求其中部分金額即1,500,000 元，自
      屬有據，應予准許。
  (四)末按給付無確定期限者，債務人於債權人得請求給付時，經
    其催告而未為給付，自受催告時起，負遲延責任；其經債權
    人起訴而送達訴狀，或依督促程序送達支付命令，或為其他
    相類之行為者，與催告有同一之效力；又遲延之債務，以支
    付金錢為標的者，債權人得請求依法定利率計算之遲延利息
    ；又應付利息之債務，其利率未經約定，亦無法律可據者，
    週年利率為百分之5 ，民法第229 條第2 項、第233 條第1
    項前段、第203 條分別定有明文。本件原告請求被告給付前
    揭款項，係以支付金錢為標的，且兩造間並未約定利率，原
    告既係以本件起訴狀繕本之送達作為請求之催告，則其併請
    求被告自起訴狀繕本送達之翌日即96年12月30日（送達證書
    附於本院卷第51頁）起至清償日止，按週年利率百分之5 計
    算之遲延利息，於法有據，亦應准許。
  (五)綜上所述，原告依侵權行為損害賠償之法律關係，請求被告
    給付1,500,000 元。及自起訴狀繕本送達之翌日即96年12月
    30日起至清償日止，按週年利率百分之5 計算之利息，為有
    理由，應予准許。
四、兩造均陳明願供擔保，請求宣告假執行及免為假執行，經核
    尚無不合，茲分別酌定相當之擔保金額，予以准許。
五、本件判決事證基礎已臻明確，兩造其餘主張、陳述及所提證
    據，暨攻擊、防禦方法，經本院審酌後，認與判決結果已無
    影響，爰不再一一論述，併予敘明。
六、結論：原告之訴為有理由，依民事訴訟法第78條、第390 條
    第2 項、第392 條第2 項，判決如主文。
中    華    民    國    98    年    6     月    30    日
                  民事第三庭審判長法  官  朱耀平
                                  法  官  何君豪
                                  法  官  王瑜玲
以上正本係照原本作成
如對本判決上訴，須於判決送達後20日內向本院提出上訴狀
中    華    民    國    98    年    6     月    30    日
                                  書記官  黃美雲

司法院資訊處製作；財團法人民間司法改革基金會備份。
